【裁判字號】    98,消債抗,37
【裁判日期】    980630
【裁判案由】    抗告事件
【裁判全文】
臺灣彰化地方法院民事裁定            98年度消債抗字第37號
抗  告  人  甲○○
                        1號
上列當事人聲請消費者債務清理事件，對於中華民國98年4月30
日本院98年度消債更字第73號民事裁定，提起抗告，本院裁定如
下：
    主  文
抗告駁回。
抗告程序費用新台幣壹仟元由抗告人負擔。
    理  由
一、本件抗告意旨略以：
  (1)原審認「聲請人於協商當時切結每月收入約新台幣（下同）
    45,000元，本件更生之聲請則切結每月收入為40,000元，惟
    依其民國95、96年度綜合所得稅資料所示，其所得均查無資
    料，因此聲請人之所得收入尚難單憑其自為之切結書即可認
    定確有減少之情」等語，實有部分事實漏未參酌，說明如下
    ：由抗告人所出具之切結書，可見抗告人之工作地點為工地
    ，無固定雇主，為臨時工性質，且無薪水轉帳紀錄，抗告人
    於協商時切結每月收入為45,000元，於更生聲請時切結每月
    收入40,000元，上開切結之收入顯已高於一般臨時工之收入
    甚多，絕無虛偽情事，抗告人每月以現金方式領取薪資，實
    無從舉證。又抗告人平日工作來源係由民間友人提供，發薪
    日期亦不穩定，甚至有拒發薪資之事實，遂於97年7月因無
    法取得當月薪資又無法取得親友奧援之情況下而毀諾。且自
    97年10月後上開臨時性工作即無法續任，於家中待業至98
    年4月底方尋得工作，因失業期間過長，故遲遲無法順利償
    還銀行債務。抗告人新工作亦係臨時工作，因任職未滿1個
    月，故無法陳報每月收入狀況，並非藉故逃避債務。
  (2)抗告人母親吳淑妙名下之房貸，係抗告人為償還自身債務，
    商請母親以其名下房產設定擔保借款，所貸款項由抗告人全
    數取之，故抗告人理應負擔上開房貸費用，又上開房貸每月
    由抗告人母親之銀行帳戶自動扣款，抗告人則每月以現金交
    付予母親，由抗告人所提出之銀行存摺，亦可見於扣款日之
    前均有現金或無摺存入，相對照之下亦可見抗告人所言屬實
    ，懇請鈞院將之列為必要費用。
  (3)抗告人之母雖育有3名子女應共同分擔扶養義務，平均每人
    每月應負擔3,333元，惟抗告人之胞姊楊玉如已出嫁，每月
    收入約2萬餘元，育有2名子女，經濟狀況亦非良好，並無餘
    力負擔扶養費用。至於聲請人之胞妹楊惠珠每月收入亦為2
    萬餘元，仍需獨立生活，無法提供母親更多扶養費用。原審
    所認抗告人僅能負擔三分之一扶養費用，實有上開事實漏未
    審酌，抗告人每月至少應負擔二分之一扶養費用約5,000元
    。
  (4)綜上，原審認定抗告人每月個人必要支出費用為13,143元，
    加上扶養費5,000元、房貸14,000元，合計每月支出即高達
    32,143元，抗告人每月實際償債能力至多為7,857元，原協
    商條件每月還款金額高達22,866元，顯非抗告人所能負擔。
    抗告人於協商之際即存在無法清償之事實，於協商還款期間
    又遭逢收入遽減之變故，此實有不可歸責於己之事由致毀諾
    。抗告人協商成立時每月之收入扣除每月依協商條件應清償
    之金額，已無法維持最低生活，仍無懼於經濟捉襟見肘之窘
    境，勉力償債達21期（95年10月至97年6月），顯見具有高
    度還款之誠意，爰提起抗告，請求廢棄原裁定，准予抗告人
    更生等語。
二、本件原審係以抗告人並未舉證協商成立後有何非其所能控制
    之情事變更，致其收入減少或支出增加。又抗告人於協商時
    所約定之條件係依其所陳報之收入及可負擔能力而成立，縱
    以其陳明之現有收入40,000元計算，扣除上開聲請人應負擔
    之扶養費及生活支出後尚有23,524元，顯足夠清償協商金額
    22,866元，自難認聲請人有何協商成立後，因不可歸責於己
    之事由，致履行顯有重大困難之情可言，而駁回抗告人更生
    之聲請。
三、按「債務人與金融機構協商成立者，不得聲請更生或清算。
    但因不可歸責於己之事由，致履行顯有重大困難者，不在此
    限。本條例施行前，債務人依金融主管機關協調成立之中華
    民國銀行公會會員辦理消費金融案件無擔保債務協商機制與
    金融機構成立之協商，準用前項之規定。」、「聲請更生或
    清算不合程式或不備其他要件者，法院應以裁定駁回之，但
    其情形可以補正者，法院應定期間先命補正。」，消費者債
    務清理條例第151條第5項、第6項、第8條各定有明文。次按
    債務清償方案成立後，應由債務人按其條件履行，如於其後
    發生情事變更，在清償期間內之收入或收益不如預期，致該
    方案履行困難甚或履行不能，而有不可歸責於己之事由，始
    能聲請更生或清算，此觀同條例第151條第5項規定自明。此
    規定立法意旨乃在避免債務人任意毀諾已成立協商，濫用更
    生或清算之裁判上債務清理程序。蓋以債務清償方案係經當
    事人行使程序選擇權所為之債務清理契約，債務人應受已成
    立協議所拘束。債務人既已與金融機構協商成立，如認該協
    商方案履行有其他不適當情形，仍應再循協商途徑謀求解決
    。
四、經查：
  (1)抗告人於本件更生聲請前，已於95年9月依金融主管機關協
    調成立之中華民國銀行公會會員辦理消費金融案件無擔保債
    務協商機制與最大債權金融機構成立協商，自95年10月起，
    分120期，每月支付22,866元清償各債權銀行等情，有協議
    書在卷可稽。
  (2)原審經審酌抗告人自行提出之財產及收入、支出狀況說明書
    等資料，並調查抗告人其配偶、受扶養人及其他扶養義務人
    之財產、所得資料，認抗告人每月應負擔之家庭生活費用為
    13,143元，已詳細說明其認定理由，認定並無不當。
  (3)抗告人雖抗告謂其每月收入減少為40,000元，支付每月家庭
    生活費用32,143元後，不足以負擔每月22,866元之協商金額
    云云。惟查，抗告人與債權銀行協商當時切結每月收入為45
    ,000 元，本件更生之聲請則切結每月收入為40,000元，然
    依其95、96年度綜合所得稅資料所示，其所得均查無資料，
    因此抗告人之所得收入尚難單憑其自為之切結書即可認定確
    有減少之情，是難認抗告人自債務協商成立時起至毀諾時為
    止，其收入狀況有重大變化。再者，抗告人每月應負擔之家
    庭生活費用僅為13,143元，已如前述，且於抗告人毀諾前，
    其已每月清償22,866元達21期，益徵依抗告人每月之薪資收
    入，並無不能支付協商金額之情形。
五、綜上所述，原審認抗告人並非無力繼續履行前開協商條件，
    且無不可歸責於己，致履行顯有重大困難情形，其聲請更生
    核與規定不合，乃裁定駁回抗告人更生之聲請，核無違誤。
    抗告意旨猶執前詞，指摘原裁定不當，求予廢棄發回，為無
    理由，應予駁回。
六、據上論結，本件抗告為無理由，依消費者債務清理條例第11
    條第2項、第15條，民事訴訟法第495條之1第1項、第449條
    第1項、第95條、第78條，裁定如主文。
中    華    民    國    98    年    6     月    30    日
                民事第二庭      審判長法  官  邱月嬌
                                      法  官  洪榮謙
                                      法  官  施錫揮
上正本係照原本作成。
本裁定不得再抗告。
中    華    民    國    98    年    6     月    30    日
                                      書記官  蕭秀吉


司法院資訊處製作；財團法人民間司法改革基金會備份。
